【裁判字號】    97,訴,70
【裁判日期】    980123
【裁判案由】    返還消費寄託物
【裁判全文】
臺灣高雄地方法院民事判決                97年度訴字第70號
原      告  甲○○
                      樓
訴訟代理人  李錦臺律師
            陳奕全律師
            許清連律師
被      告  丙○○
            丁○○
            戊○○
共      同
訴訟代理人  王國論律師
上列當事人間返還消費寄託物事件，本院於民國98年1 月5 日言
詞辯論終結，判決如下：
    主  文
原告之訴及假執行之聲請均駁回。
訴訟費用由原告負擔。
    事實及理由
一、訴狀送達後，原告不得將原訴變更或追加他訴，但請求之基
    礎事實同一者、擴張或減縮應受判決事項之聲明者，均不在
    此限，民事訴訟法第255 條第1 項第2 款、第3 款定有明文
    。原告起訴聲明：被告應給付原告新台幣（下同）2,200,00
    0 元，及自起訴狀繕本送達翌日起至清償日止，按年息5%計
    算之利息，嗣於民國97年10月21日當庭減縮其利息部分之聲
    明為：自楠梓郵局存證信函24、25號催告被告限期履行期限
    最後1 日之翌日即97年3 月21日起算至清償日止，按年息5%
    計算之利息（見本院卷第138 頁）；又原告起訴時原以丙○○為被告，嗣於本院審理期間，基於前開基礎事實，依民法
    第1153條第1 項、第273 條第1 項規定，於97年2 月4 日具
    狀追加丁○○、戊○○為共同被告，其係本於同一基礎事實
    為訴之追加。核其所為前揭訴之追加、變更，揆諸上開規定
    ，於法有據，合先敘明。
二、原告主張：訴外人乙○○為原告同父異母之兄長，於88年11
    月間交付原告票面金額各為160 萬、30萬及30萬元，共計22
    0 萬元之本票3 紙（下稱系爭本票）。因系爭本票係父親林
    文過世後，原告同意將父親名下之不動產歸由訴外人辛○○
    單獨取得，辛○○乃給予原告系爭本票作為補償，原告為維
    持母親許金蓮中度身心殘障老人低收入戶補助，乃委託訴外
    人即原告姊姊林桂玉代為向付款銀行提示兌領，所得款項並
    由林桂玉代為保管，故原告與林桂玉間已就220 萬元成立消
    費寄託契約（下稱系爭消費寄託契約）。嗣林桂玉於93年2
    月23日死亡，被告丙○○為林桂玉之配偶；被告丁○○、戊○○均為林桂玉之子，且均未拋棄繼承，被告應繼承原告與
    林桂玉間之消費寄託契約，原告已分別於96年3 月7 日、97
    年2 月20日寄發存證信函通知被告終止系爭消費寄託契約，
    並限期被告於文到1 個月內返還前開寄託款項，依民法第60
    2 條準用第478 條規定提起本件訴訟，請求被告返還寄託款
    項等情。並聲明：（一）被告應連帶給付原告220 萬元，及
    自楠梓郵局存證信函24、25號催告被告限期履行期限最後1
    日之翌日即97年3 月21日起至清償日止，按年息5%計算之利
    息。（二）願供擔保，請准宣告假執行。
三、被告則以：否認乙○○曾開立系爭本票予原告，原告於另案
    指訴被告丙○○侵占之案件中，對交付予林桂玉之款項數額
    、交付之方式前後所述均不一致，且就原告與林桂玉間曾以
    票款220 萬元成立系爭消費寄託契約乙節始終無法舉證等語
    置辯，並聲明：（一）原告之訴駁回。（二）如受不利判決
    ，願供擔保，請准免為宣告假執行。
四、兩造不爭執之事項：
（一）原告與林桂玉為姊弟。
（二）林桂玉於93年2 月23日死亡，被告均為其法定繼承人，且
      均未拋棄或限定繼承。
（三）原告於96年3 月7 日以楠梓郵局第33號存證信函，通知丙○○終止系爭消費寄託契約，該信函於翌日到達丙○○；
      原告另於97年2 月20日分別以楠梓郵局第24、25號存證信
      函，通知丁○○、戊○○終止系爭消費寄託契約，該信函
      於97年2 月20日到達丁○○、戊○○。
（四）高雄地方法院檢察署95年度偵字第23569 號原告代理許金
      蓮指訴被告遺棄案件、93年度偵字第17913 號原告指訴被
      告丙○○侵占案件（下稱系爭刑事侵占案件），均經檢察
      官為不起訴處分確定。
五、本件兩造爭執之事項為：（一）原告與林桂玉間有無成立系
    爭消費寄託契約？（二）原告主張依終止系爭消費寄託契約
    及繼承之法律關係，請求被告連帶返還220 萬元及其法定利
    息，是否有據？茲就上開爭點分別論述如下：
（一）原告與林桂玉間有無成立系爭消費寄託契約？
  1.按民事訴訟如係由原告主張權利者，應先由原告負舉證之責
    ，若原告不能舉證，以證實自己主張之事實為真實，則被告
    就其抗辯事實即令不能舉證，亦應駁回原告之請求。又按寄
    託契約為一方交付標的物，他方允為保管之契約，故為要物
    契約，須受寄人收受寄託人交付之標的物，方發生寄託要物
    契約之效力，受寄人始負有返還之義務。原告主張因曾將系
    爭本票交由林桂玉保管，嗣林桂玉於93年2 月23日死亡，系
    爭消費寄託關係應由被告繼承云云，既為被告所否認，依舉
    證責任分配之原則，自應由原告就其與林桂玉間寄託意思表
    示互相一致，及業將寄託標的物即系爭本票交付予林桂玉之
    事實，負舉證之責，合先敘明。
  2.經查，本件原告關於系爭消費寄託契約成立之源由，固先以
    起訴狀暨於97年3 月11日準備程序中主張：乙○○係伊同父
    異母之兄長，父親過世時，伊與乙○○協議分割遺產，不動
    產均由乙○○繼承，乙○○簽發面額各為160 萬元、30萬元
    、30萬元之支票予伊，支票上沒有明確記載受款人，伊便將
    3 張支票交予母親許金蓮保管，嗣許金蓮又交予林桂玉保管
    ，林桂玉便將3 張支票提示兌現，存放在其帳戶內（見本院
    卷第3 、4 頁、第72頁至第75頁）云云，旋於97年4 月23日
    準備程序又改稱：因為時間久遠，致伊記憶與事實有出入，
    當初父親過世時，遺產係移轉予辛○○，所以3 張支票可能
    係辛○○所開立（見本院卷第107 頁）云云，暨於97年10月
    21日準備程序陳稱：之前伊陳述交付支票予林桂玉，並非正
    確，應係交付本票，面額1 張是160 萬元，2 張30萬元（見
    本院卷第140 頁）云云，茲再與其於系爭刑事侵占案件偵查
    中指稱：被告丙○○侵占伊繼承自父親之遺產約200 萬元，
    該筆現金係存放在林桂玉之銀行帳戶內；伊將160 萬、30萬
    元面額之支票及現金10萬元拿給林桂玉，林桂玉應會將錢存
    入土地銀行，遺產分割後，伊從余代書那裡取得220 萬元，
    拿了20萬元，200 萬元交給林桂玉（見系爭刑事侵占案件影
    卷）云云相互對照以觀，可見原告就票據種類、來源及面額
    等節，所述顯然前後迥異，衡情，原告倘曾經經手，且親自
    處分前開票據之人，豈可能對票據之種類、來源及面額等節
    ，所述不僅語焉不詳，甚且前後矛盾，是其主張實難遽信。
  3.次查，本院依原告之聲請函查林桂玉所有高雄銀行有限公司
    右昌分行、台灣銀行股份有限公司、寶華商業銀行高雄分行
    、中華郵政股份有限公司己○○○○○○、台灣土地銀行高
    雄分行之帳戶，自88年10月起至89年2 月止存款帳戶之交易
    明細資料，惟均查無相關票據提示兌現之紀錄，此有前開金
    融機構之函覆在卷可按（見本院卷第91至100 頁），益證原
    告主張：與林桂玉間已成立系爭消費寄託契約云云，尚乏依
    據。此外，證人即代書庚○○到庭證稱：伊於88年11月間，
    受託辦理原告父親之遺產分割，因為房產無法分給所有繼承
    人，所以就由其中一位繼承人開銀行本票給其他繼承人，但
    伊不記得票面金額及是哪家銀行之本票，但當時有簽立收據
    ，是由伊交本票給原告，至少有兩張以上，但正確張數伊不
    記得。因繼承人是同父異母，一方是拿土地，原告是拿銀行
    本票。至於原告如何處分本票伊不清楚（見本院卷第139 、
    140 頁）等語，是庚○○之證詞至多僅能證明原告與其他繼
    承人，於父親死亡時曾辦理遺產分割，原告因此取得本票之
    事實，惟關於原告所取得本票之張數、面額及去向等節，均
    無從證明，自難僅憑庚○○之證詞為原告有利之認定。
  4.從而，原告就其與林桂玉間寄託意思表示互相一致，及業將
    寄託標的物即系爭本票交付予林桂玉之事實等節，均未能舉
    證以實其說，自不能令被告因此負系爭消費寄託契約返還寄
    託款之責任，故原告主張：被告繼承原告與林桂玉間之系爭
    消費寄託契約，故應返還前開寄託款項云云，洵屬無據。至
    原告雖另聲請傳訊乙○○、辛○○，以證明系爭本票之發票
    銀行及提示取款人，然經本院數次傳訊證人乙○○、辛○○
    ，其等均未到庭。此外，衡以乙○○、辛○○皆非系爭消費
    寄託契約之當事人，其等證言至多僅能證明系爭本票之來源
    及數額，而尚無從依其等證詞推知原告與林桂玉間是否有以
    系爭本票票款成立系爭消費寄託契約之合意，是無續予傳訊
    調查之必要，併此敘明。
（二）原告主張依終止系爭消費寄託契約及繼承之法律關係，請
      求被告連帶返還220 萬元及其法定利息，是否有據？
    承前所述，原告既不得向被告主張系爭消費寄託契約之寄託
    款返還請求權，其請求被告連帶返還220 萬元及法定遲延利
    息，即屬無據。
六、綜上，原告既不能舉證證明系爭消費寄託契約存在之事實，
    則原告主張依消費寄託之法律關係請求被告應返還220 萬元
    之寄託款項及法定遲延利息，即無理由，應予駁回。而原告
    之訴既經駁回，其假執行之聲請亦失所附麗，應併予駁回。
七、本件事證已臻明確，兩造所為之其他主張、陳述並所提之證
    據，經審酌後，認均與本件之判決結果無礙，爰不一一論述
    ，併予敘明。
八、據上論結：本件原告之訴為無理由，合依民事訴訟法第78條
    ，判決如主文。
中    華    民    國    98    年    1     月    23    日
              民事第五庭審判長法  官  李昭彥
                              法  官  賴文珊
                              法  官  鄭凱文
以上正本係照原本作成。
如不服本判決，應於送達後20日內，向本院提出上訴狀並表明上
訴理由，如於本判決宣示後送達前提起上訴者，應於判決送達後
10日內補提上訴理由書（須附繕本）。
中    華    民    國    98    年    1     月    23    日
                              書記官  張家瑜


司法院資訊處製作；財團法人民間司法改革基金會備份。
